臺灣臺中地方法院交通事件裁定　　　　100年度交聲字第110號
原處分機關　交通部公路總局臺中區監理所臺中市監理站
異　議　人
即受處分人　周宏聰
上列受處分人因違反道路交通管理處罰條例案件，對於交通部公
路總局臺中區監理所臺中市監理站民國99年12月20日所為之處分
（裁監稽違字第裁61－GE0000000號裁決書），聲明異議，本院
裁定如下：
    主  文
原處分關於裁處周宏聰罰鍰新臺幣萬元部分撤銷。
前項撤銷罰鍰部分，不罰。
其餘異議駁回。
    理  由
一、原處分機關略以：異議人即受處分人（下稱受處分人）周宏
    聰於民國98年10月3日10時38分許，騎乘車牌號碼EXT-489號
    輕機車，行經臺中市○○路與惠來路口處，因酒後駕車肇事
    ，經醫院抽血值為301mg/dl換算呼氣酒精濃度值1.505mg/l
    （有受傷）之「汽車駕駛人酒精濃度超過規定標準」違規事
    實，經臺中市警察局第六分局市政派出所以中市警交字第
    GE0000000號違反道路交通管理事件通知單舉發。受處分人
    於99年12月20日至站簽收裁監稽違字第裁61－GE0000000號
    裁決書，依違反道路交通管理處罰條例第35條第1項第1款規
    定，裁處受處分人罰鍰新臺幣（下同）4萬5000元整，吊扣
    機車駕駛執照12個月（98年10月26日已執行）並施以道安講
    習等語。
二、聲明異議意旨略以：緩起訴已期滿，基於一事不二罰原則，
    監理單位方面罰鍰請予免罰，爰聲明異議等語。
三、按汽車（包括機器腳踏車）駕駛人飲用酒類或其他類似物後
    其吐氣所含酒精濃度超過每公升0.25毫克或血液中酒精濃度
    超過百分之0.05以上者，不得駕車，道路交通安全規則第11
    4條第2款固定有明文。又汽車駕駛人，駕駛汽車經測試檢定
    有酒精濃度超過規定標準者，處1萬5000元以上6萬元以下罰
    鍰，並當場移置保管該汽車及吊扣其駕駛執照1年；汽車駕
    駛人，有下列情形之一者，應接受道路交通安全講習：二、
    有第35條第1項規定之情形，道路交通管理處罰條例第35條
    第1項第1款、第24條第1項第2款亦有明定。次按一行為同時
    觸犯刑事法律及違反行政法上義務規定者，依刑事法律處罰
    之；但其行為應處以「其他種類行政罰」或得沒入之物而未
    經法院宣告沒收者，亦得裁處之；前項行為如經不起訴處分
    或為無罪、免訴、不受理、不付審理之裁判確定者，得依違
    反行政法上義務規定裁處之，行政罰法第26條定有明定，此
    乃一行為同時造成刑罰法律與行政秩序罰規定發生競合適用
    之關係時，基於「一事不二罰」之法理，經由立法程序確立
    應以刑罰優先為原則，避免行為人承受過度且重複之處罰。
    此觀該條立法理由明確揭示：「一行為同時觸犯刑事法律及
    違反行政法上義務規定時，由於刑罰與行政罰同屬對不法行
    為之制裁，而刑罰之懲罰作用較強，故依刑事法律處罰，即
    足資警惕時，實無一事二罰再處行政罰之必要。且刑事法律
    處罰，由法院依法定程序為之，較符合正當法律程序，應予
    優先適用。但罰鍰以外之沒入或其他種類行政罰，因兼具維
    護公共秩序之作用，為達行政目的，行政機關仍得併予裁處
    ，故為第1項但書規定。」，其理益明。是以前揭行政罰法
    中刑事法律處罰優先且不再處以行政秩序罰之目的，既係因
    為行為人已接受刑罰而足資警惕，且已發生懲罰之作用，即
    無使行為人陷於雙重處罰之不利益，則關於刑事法律處罰之
    範圍自應採取實質認定，凡刑事實體法或程序法中所規定客
    觀上剝奪行為人生命、自由、財產權利，主觀上亦因制裁之
    嚴厲性、痛苦性，其強度足以造成心理強制而間接達成矯正
    教化目的之處遇手段，皆應納入其中，而不以形式上符合刑
    法第32條至第34條所定主刑及從刑種類者為限，始與前揭法
    律規範之意旨相符。再按刑事訴訟法第253條之2規定，檢察
    官為緩起訴處分，得命被告於一定期間內履行「向公庫或指
    定之公益團體、地方自治團體支付一定金額」，此一命被告
    支付一定金額的部分，應得被告之同意。檢察官課被告以上
    之負擔，由於此負擔雖非「刑罰」，但性質上可謂實質的制
    裁，且造成被告權利受限制的影響。則受處分人上開違反刑
    事法律禁止規範之犯罪事實既已明確，僅因檢察官採取緩起
    訴處分之替代性刑事處遇手段，未將該案逕行起訴或聲請簡
    易判決處刑，致其後適用之刑事訴訟程序有所區別，然就受
    處分人負有支付一定金額義務予檢察官指定機構之義務觀察
    ，其如未在上開指定期間內確實履行義務，依刑事訴訟法第
    253條之3第1項第3款之規定，受處分人將遭受撤銷緩起訴處
    分之不利益；反之，倘其確實遵守並履行各項緩起訴條件，
    除非合於刑事訴訟法第260條所定情形之一，否則受處分人
    即無再就同一案件遭受刑事訴追之虞。從而，受處分人已因
    上開緩起訴處分而剝奪其財產權，主觀上前揭支付一定金額
    義務亦具有強制性、懲罰性，雖經由緩起訴處分條件之履行
    使其免於遭檢察官發動起訴程序，惟仍具有替代刑罰之效果
    ，廣義而言，應屬前揭所稱之「實質刑事法律處罰」，而有
    行政罰法第26條第1項「一事不二罰」規定之適用（臺灣高
    等法院臺中分院95年度交抗字第477號裁定同此結論，可資
    參照）。至於法務部95年5月25日法律字第0950700393號函
    雖謂：行政罰法第26條第2項所稱「不起訴處分」包括「緩
    起訴處分」在內等語，惟該項乃例外得裁處行政秩序罰之補
    充規定，參諸該條文係將「不起訴處分」、「無罪」、「免
    訴」、「不受理」、「不付審理」等不能證明刑事被告犯罪
    或未曾使其實際接受刑罰之情形逐一臚列，顯然與該條第1
    項所指發生處罰競合之前提要件尚有未合，故有第2項仍依
    違反行政法上義務規定裁處之必要。而緩起訴處分既非不能
    證明行為人之犯罪事實，且有提供義務勞務之實質處罰，自
    與上開行政罰法第26條第2項列舉之不起訴處分等情形迥然
    有別，仍無從遽為比擬而為相同之處置。如若不然，則刑事
    被告如經法院循審判程序判處罰金或得以易科罰金之拘役或
    有期徒刑，均得以援用行政罰法第26條第1項之規定，免於
    處以行政秩序罰之雙重不利益；至於藉由緩起訴處分而節省
    司法資源者，在基於實質懲罰目的而其自由權遭受剝奪之餘
    ，反而仍需繳納一定金額之行政罰鍰，其結果勢必降低刑事
    被告接受緩起訴處分之意願，而反噬緩起訴處分替代繁複刑
    事審判程序之制度性機能。準此以言，行政罰法第26條第2
    項既未將緩起訴處分列舉其中，本於「例外規定從嚴解釋」
    之法理及前揭說明，自不能將條文中「不起訴處分」之範圍
    ，擴及於性質顯不相同之「緩起訴處分」。而道路交通管理
    處罰條例第35條所規定之裁處，含有罰鍰與吊扣駕照、施以
    道安講習之處分，二者分屬行政罰法中之裁罰，有對於過去
    違反義務行為處罰之「秩序罰」（指罰鍰），以及對於預防
    將來再犯危險之「管制罰」（指吊扣駕照、施以道安講習）
    ；前者對於過去義務違反而為秩序罰之目的，與刑事制裁酒
    醉駕車所欲達到保護交通安全之目的相同，二者既為相同之
    目的，則處以較重之刑事制裁為已足，自無重複處罰行政罰
    之必要。
四、再按汽車駕駛人酒精濃度超過規定標準，經刑事裁判確定處
    以罰金低於道路交通管理處罰條例第92條第3項所訂最低罰
    鍰基準規定者，應依本條例裁決繳納不足最低罰鍰部分，道
    路交通管理處罰條例第35條第8項定有明文。而緩起訴處分
    金既前揭所稱之「實質刑事法律處罰」，其性質上類似刑事
    確定裁判所處以之罰金刑，雖有行政罰法第26條第1項規定
    之適用，惟若行為人所支付之緩起訴處分金，未達道路交通
    管理處罰條例第92條第3項所訂最低罰鍰基準規定者，依同
    條例第35條第8項規定，即須補繳不足最低額罰鍰之部分，
    始為適法。因此法院僅得就行為人已依緩起訴處分為公益捐
    款部分予以撤銷，並為不罰之諭知（臺灣高等法院暨所屬法
    院97年法律座談會刑事類提案第39號法律問題研討結果亦同
    此見解）。
五、經查：本件受處分人周宏聰對其於前開時、地，飲酒後騎乘
    上開輕機車為警攔檢，並經醫院抽血檢驗換算呼氣酒精濃度
    值為每公升1.505毫克，超過規定標準之每公升0.55毫克等
    情並不爭執，復有臺中市警察局舉發違反道路交通管理事件
    通知單1紙在卷可稽，堪以認定。原處分機關依道路交通管
    理處罰條例第35條第1項第1款之規定，裁處受處分人罰鍰4
    萬5000元、吊扣機車駕駛執照12個月、施以道安講習，原無
    違誤。惟受處分人前開酒後駕車之行為，除構成道路交通管
    理處罰條例第35條第1項第1款之交通違規事由外，其刑事部
    分，復以犯公共危險罪移送臺灣臺中地方法院檢察署，經受
    處分人同意向財團法人博幼社會福利基金會支付3萬元後，
    由該署檢察官以98年度偵字第27102號為緩起訴處分確定，
    受處分人並於99年12月26日繳交完畢等情，有臺灣臺中地方
    法院檢察署檢察官98年度偵字第27102號執行緩起訴處分命
    令通知書、財團法人博幼社會福利基金會緩起訴處分金收據
    、臺灣高等法院被告前案紀錄表在卷可憑。然緩起訴處分金
    既前揭所稱之「實質刑事法律處罰」，其性質上類似刑事確
    定裁判所處以之罰金刑，雖有行政罰法第26條第1項規定之
    適用，惟若行為人所支付之緩起訴處分金，未達道路交通管
    理處罰條例第92條第3項所訂最低罰鍰基準規定者，依同條
    例第35條第8項規定，即須補繳不足最低額罰鍰之部分，而
    參諸違反道路交通管理事件統一裁罰基準表所載，對於駕駛
    人駕駛機器腳踏車，而其吐氣所含酒精濃度超過每公升0.55
    毫克以上，於期限內繳納或聽候裁決者，其最低應納罰鍰之
    數額為4萬5000元，本件受處分人所繳納之緩起訴處分金3萬
    元，未達上開最低罰鍰基準4萬5000元，依道路交通管理處
    罰條例第35條第8項，尚須補繳不足之1萬5000元，自不待言
    。
六、綜上所述，原處分機關上開裁處受處分人罰鍰4萬5000元部
    分，其中罰鍰3萬元部分有違行政罰法第26條第1項前段「一
    事不二罰」之規定，應予撤銷，並就此部分為不罰之諭知；
    又依道路交通管理處罰條例第35條第8項之規定，受處分人
    尚須補繳不足之1萬5000元，是受處分人請求本院就全數罰
    鍰予以撤銷，就此1萬5000元部分為無理由，應予駁回。至
    於原處分機關關於吊扣機車駕駛執照12個月、施以道安講習
    部分，則係預防將來再犯危險之管制罰，而有別於前揭針對
    已發生違規事實科處罰鍰之行政秩序罰，屬行政罰法第26條
    第1項但書所稱之「其他種類行政罰」，為兼顧維護公共秩
    序之目的，原處分機關仍得依法裁處，受處分人雖未就此部
    分聲明異議，仍併予指明。
七、據上論斷，應依道路交通管理處罰條例第87條第2項，道路
    交通事件處理辦法第18條、第19條前段，裁定如主文。
中    華    民    國   100    年    1     月    6     日
                  交通法庭  法  官  許月馨
以上正本證明與原本無異。
如不服本裁定，應於送達後五日內，向本院提出抗告狀。
                            書記官  黃美雲
中    華    民    國   100    年    1     月    6     日